【裁判字號】    92,台上,3783
【裁判日期】    920710
【裁判案由】    殺人等罪
【裁判全文】
最高法院刑事判決                              九十二年度台上字第三七八三號
    上   訴   人  台灣高等法院台中分院檢察署檢察官
    上訴人即被告  乙○○
                  甲○○
                  丁○○
                  丙○○
    右 二人共 同
    選 任辯護 人  張奕群律師
右上訴人等因被告等殺人等罪案件，不服台灣高等法院台中分院中華民國九十二年四
月三十日第二審判決（九十一年度上訴字第二０八六號，起訴案號：台灣彰化地方法
院檢察署九十一年度偵字第三九八六號），提起上訴，本院判決如左：
    主  文
原判決撤銷，發回台灣高等法院台中分院。
    理  由
本件原判決認定上訴人即被告（下稱被告）乙○○、丁○○、甲○○、丙○○及乙○
○之女友謝佩君（另經檢察官為不起訴處分）等五人，於民國九十一年六月十六日下
午八時三十分許，由乙○○駕駛Ｂ四｜一一六一號自小客車，自彰化縣鹿港鎮出發欲
至彰化市宵夜，途經彰化市○○○路右轉中央路路口時，與對向中華西路左轉中央路
由謝廉驤所駕駛附載其女友邱瑞婷之Ｈ８｜九０八九號自小客車險生擦撞，兩車遂於
該路段相互爭道、超車行駛，謝廉驤行駛至中央路與中山路口因紅燈停車，即下車與
停車在正後方之乙○○理論，乙○○隨即取出其所有屬槍砲彈藥刀械管制條例所列管
之蝴蝶刀一支下車，雙方發生口角衝突進而相互拉扯扭打，丙○○、丁○○、甲○○
三人見狀亦共同基於與乙○○一同教訓謝廉驤之傷害犯意陸續下車，乙○○因不堪與
身材魁梧之謝廉驤互相扭打，竟獨自基於殺人之犯意，打開蝴蝶刀向謝廉驤身體胸、
背部等處揮刺，丙○○、丁○○、甲○○三人於當時，客觀上應能預見多人圍毆一人
及乙○○持刀揮砍人體，有足以導致死亡之結果，丙○○、丁○○仍以拳腳、甲○○
仍持遮陽簾桿，基於傷害犯意與乙○○共同圍毆謝廉驤，致謝廉驤受有：左鎖骨部
造成半月形之刺戳傷（二〤０‧五公分銳器傷），傷口向下向內，深一．八公分，刺
中左鎖骨，並往下往內在皮膚表面留下八公分長的劃傷；左上臂外側一銳器傷（一
‧八〤０‧六公分），傷口向外向上，深六公分，造成皮下及肌肉出血；左肩胛下
方背骨部有一銳器傷（三〤一公分），傷口向內向下，深十一公分，刺中左側第十肋
骨穿入左胸腔並刺入左肺下葉三公分；右鎖骨下方近胸骨處有一銳器傷（三〤一公
分），傷口向內向下，深十一公分，刺中右側第五肋骨及右肺（一〤０．五公分），
造成血胸，並由右側第五肋間往左胸腔穿入，刺穿主動脈，造成大量出血及心包填塞
，為致命傷；右肩胛骨部造成半月形切割傷（五‧二〤一‧二公分銳器傷），傷口
向內向下，深六公分，刺中肩胛骨等五處之刺戳傷，傷重不支倒於其所駕駛之自小客
車車門旁，乙○○、丙○○、丁○○、甲○○及謝佩君見狀隨即駕車逃逸，途經彰化
市○○路，乙○○即將兇刀丟棄在路旁排水溝。嗣謝廉驤經送醫急救，仍因主動脈破
裂，心包填塞，於九十一年六月十六日下午八時三十五分許死亡等情。因而撤銷第一
審關於乙○○部分之判決，改判依牽連犯從一重仍論處乙○○殺人罪刑；並維持第一
審論處丁○○、甲○○、丙○○共同傷害人之身體，因而致人於死罪刑部分之判決，
駁回檢察官此部分，及丁○○等三人在第二審之上訴。固非無見。
惟查：(一)、訊問證人應出以懇切之態度，不得用強暴、脅迫、利誘、詐欺、疲勞訊問
或其他不正之方法，刑事訴訟法第一百九十二條準用第九十八條規定甚明。故證人之
陳述，必須出於任意性，否則即無證據能力，不得採為判決依據。本件證人謝佩君於
九十一年六月十八日檢察官偵查中問：「死者手上有無拿刀？」，依筆錄記載其固答
稱：「一開始乙○○向他（死者）對不起，乙○○下車時手上拿著刀，但並未打開，
之後扭打在一起……」云云（偵查卷第二十七頁反面）。但於第一審詢以「乙○○下
車時有無帶什麼器械下車？」時，則答：「不知道」，第一審提示其上開偵查筆錄問
：「你在偵查中陳述乙○○下車時有拿刀子下去但沒有打開？」，亦答：「是檢察官
問我他有沒有拿刀下去，我說我不知道他有沒有帶刀，我是事後才知道。檢察官問我
有沒有刀，我說我是在他們打完架上車時才看到乙○○帶刀上來。檢察官一直講，我
說對對對」，並接謂「檢察官一直問我他有沒有帶刀，我說不知道，檢察官一直問我
刀是誰的，我說我是在他們上車時才看到乙○○拿刀上來，當時他們已經打完架。檢
察官問我他有沒有那種東西，我說不知道」云云，已主張偵查筆錄所載，與其實際供
述不符，非依其任意性之陳述，據實錄製。檢察官並因此請求播放勘驗該偵查錄音（
第一審卷第一一四頁），第一審亦認有予調查必要，卻又播放勘驗九十一年八月二日
之偵查錄音帶（第一審卷第一五０頁），而未針對謝佩君前開所指，及檢察官之請求
，播放勘驗九十一年六月十八日之偵查錄音，原審仍未予調查，即率依偵查筆錄之上
開記載，援用為判決基礎（原判決第七頁倒數第一行至第八頁第二行，第十頁第一行
至第二行），與證據法則，已屬有違。(二)、據證人楊明憲於檢察官偵查中證稱：「我
當時停車在被告及被害人兩車後面，與他們是同一車道，有看見一人有拿長約三十五
公分的凶器，刀刃朝上」云云，原審亦援引其上開證言據以說明「連遠在被告車後之
證人均能看見該凶器，以被告丙○○、丁○○、甲○○當時係圍在被害人身旁，豈可
能未看到被告乙○○手持蝴蝶刀」，並謂「被告丙○○、丁○○、甲○○於圍毆當時
，客觀上應能預見多人圍毆一人及被告乙○○持刀揮砍人體，有足以導致死亡之結果
，渠等三人卻未停止圍毆被害人，致被害人終因刀傷死亡」、「被害人除應付被告乙
○○之刺殺外，尚須應付被告丙○○、丁○○、甲○○之打擊」云云（原判決第十頁
第六行至第十一行，第十一頁第七行至第九行，第九頁倒數第三、四行）。如果不虛
，則依原判決之上開論述觀之，丙○○、甲○○、丁○○三人當時既明知乙○○手持
蝴蝶刀，客觀上「亦能預見多人圍毆一人及被告乙○○之持刀揮砍人體，有足以導致
死亡之結果」，乃三人於乙○○持蝴蝶刀刺殺謝廉驤時，猶在場參與圍毆，使謝廉驤
「除應付乙○○之刺殺外，尚須應付三人之打擊」，致謝廉驤終因刀傷死亡，能否謂
丙○○等三人當時對謝廉驤之「終將因刀傷死亡」結果之發生，主觀上全無預見，所
為僅應成立傷害致人於死之加重結果犯，亦值研酌。實情為何？因關丙○○等三人與
乙○○是否應成立殺人罪之共同正犯，為明真相，自應詳予查明，原審未根究明白，
遽行判決，亦嫌速斷。(三)、「傷害致死之罪，以傷害行為與死亡之發生，有因果關係
之聯絡為成立要件，如死亡原因非由傷害行為所發生，縱其死亡時傷痕尚未完全消滅
，究不得使負傷害致人於死之罪責」、「傷害致死罪之成立，以死亡與傷害具有因果
關係者為限，若被害人所受傷害，原不足引起死亡之結果，係因加害者以外之他人行
為而致死亡，則與加害者之行為並無相當因果關係，自難令負傷害人致死之罪責」，
本院著有二十一年上字第二００九號、二十九年非字五二號判例可資參照。依原判決
所載上開事實，及原判決理由欄有關謝廉驤係死於刀傷，其所受五個傷口均由相似的
刺器所造成，與蝴蝶刀吻合，係乙○○持蝴蝶刀所為等語之敘述觀之，丙○○等三人
與乙○○初雖具共同傷害犯意，而與謝廉驤相互拉扯扭打，但在未造成謝廉驤傷害結
果前，乙○○即單獨昇高犯意，以殺人之故意持蝴蝶刀刺殺謝廉驤致死，丙○○等三
人於乙○○單獨昇高犯意，持刀刺殺謝廉驤之同時，雖亦以傷害犯意而分以拳腳及遮
陽簾桿毆打謝廉驤，卻未造成謝廉驤身體之傷害。倘均無訛，謝廉驤死亡結果顯係因
乙○○之單獨殺人行為而發生，就丙○○等三人而言，乙○○起意殺人行為，客觀上
似非其等三人所能預見，其等毆打卻未造成傷害結果之行為，與死亡結果之發生，似
無相當性及必然性之關係存在，二者是否具有相當因果關係？謝廉驤之同一死亡結果
，能否既令乙○○負殺人既遂罪責，又使丙○○等三人同時成立傷害致人於死罪？亦
不能無疑。矧依前述，丙○○等三人之毆打行為既未造成謝廉驤之傷害結果，其所受
刀傷乃因乙○○之殺人行為所造成，而茲原審就上開疑慮未予調查釐清，於判決內未
說明乙○○刀傷謝廉驤之行為是否亦應成立傷害罪，及關於傷害罪部分，丙○○等三
人與乙○○間究有何犯意聯絡及行為分擔，為共同正犯之理由，僅以渠三人與乙○○
參與圍毆，致謝廉驤因刀傷死亡，即謂謝廉驤死亡結果之發生，丙○○等三人之傷害
行為間具有相當因果關係，除調查職責未盡，併嫌判決理由不備。檢察官及被告等四
人上訴意旨分別指摘原判決違法，非無理由，認應發回更審，期臻翔適。關於乙○○
牽連犯未經許可持有刀械部分，基於審判不可分之原則，併予發回。又內政部警政署
於八十一年八月十日台內警字第八一八二二八一號公告固將蝴蝶刀列為槍砲彈藥刀
械管制條例管制之刀械，但內政部九十年十一月二十日之公告，卻又未將蝴蝶刀列入
，則自內政部公告生效後，蝴蝶刀是否仍繼續管制？因關法律之適用，更審時應併予
查明。
據上論結，應依刑事訴訟法第三百九十七條、第四百零一條，判決如主文。
中      華      民      國    九十二    年      七      月      十      日
                              最高法院刑事第十二庭
                                  審判長法官  張  淳  淙
                                        法官  謝  俊  雄
                                        法官  蘇  振  堂
                                        法官  張  春  福
                                        法官  呂  丹  玉
      右正本證明與原本無異
                                              書  記  官
中      華      民      國    九十二    年      七      月    二十一    日
                                                                  Ｍ


司法院資訊處製作；財團法人民間司法改革基金會備份。
